最高法院刑事判決　　　　　　九十四年度台上字第一０一六號
　　上　訴　人　丁○○
　　　　　　　　　　　　澳61.
　　　　　　　　　　　　（另案在台灣台南監獄執行中）
　　　　　　　　乙○○
　　　　　　　　　　　　樓
　　　　　　　　庚○○
　　　　　　　　　　　　號
　　　　　　　　辛○○
　　　　　　　　　　　　1之1.
　　　　　　　　甲○○
　　上列二人共同
　　選任辯護人　簡燦賢　律師
　　上　訴　人　戊　○
　　　　　　　　　　　　號
　　　　　　　　己○○
　　　　　　　　　　　　之2號.
　　　　　　　　丙○○
　　　　　　　　　　　　號
　　上 列一 人
　　選任辯護人　廖克明　律師
上列上訴人等因違反毒品危害防制條例案件，不服台灣高等法院
中華民國九十三年九月十五日第二審更審判決（九十三年度上更
(一)字第二七八號，起訴案號：台灣板橋地方法院檢察署九十年度
偵字第六三六四、七八七九號），提起上訴，本院判決如下：
    主  文
原判決關於丁○○、乙○○、辛○○、甲○○、戊○、己○○、
丙○○部分撤銷，發回台灣高等法院。
其他上訴駁回。
    理  由
壹、撤銷發回部分（即丁○○、乙○○、辛○○、甲○○、戊○
    、己○○、丙○○部分）
本件原判決認定：上訴人丁○○與其胞弟即上訴人丙○○、叔叔
即上訴人己○○（綽號老五）、林賜明（綽號老二，通緝中）及
綽號「阿真」年籍姓名不詳大陸成年男子（以下稱阿真）等人，
為圖販毒獲利，明知安非他命係經行政院公告管制進出口之違禁
物品，及毒品危害防制條例所列管之第二級毒品，竟仍基於自大
陸購買第二級毒品安非他命私運返台販售之犯意聯絡，並共同謀
議集資前往大陸購買第二級毒品安非他命及利用漁船私運來台販
售圖利。丁○○遂向不知情胞妹林麗環、妹婿陳建洲（均經判決
無罪確定）借款，林麗環、陳建洲二人即向綽號「南投國」之姓
名年籍不詳成年人調借新台幣（下同）二百萬元，丁○○除委由
林麗環匯款至林賜明指定之大陸銀行帳戶外，並命其胞弟丙○○
於民國九十年一月三十一日搭機赴大陸，與因案通緝潛逃大陸之
林賜明及先前已在大陸之己○○會合，由林賜明在大陸汕頭等地
，以每公斤十萬四千元之價格購入總毛重為第二級毒品安非他命
二十九包（查獲送驗為實際毛重二九二二四點八七公克，總淨重
二八二四○點六五公克，驗後餘重二八二三八點三二公克），並
由丙○○、己○○在深圳將款項交給不知名之大陸人士後，再由
林賜明將安非他命先行運至大陸福州港附近，交由「阿真」藏置
，準備伺機出海交貨，丙○○與己○○即於同年二月二十四日返
回台灣，向丁○○回報，並由丁○○安排後續以漁船走私方式，
運輸毒品安非他命返台事宜。丁○○為將已購得之毒品私運來台
販售，遂以每公斤四萬五千元代價，委請上訴人乙○○代為覓尋
運輸之漁船及船員。乙○○明知其代為尋覓運輸之漁船及船員係
為私運第二級毒品安非他命返台，為謀取媒介不法利益，在受託
後經由亦明知欲從事私運第二級毒品安非他命返台，但仍基於幫
助犯意之上訴人戊○介紹，以總價一百萬元代價委託昇上發壹號
漁船船主陳泰順（原審判處有期徒刑七年六月確定）將第二級毒
品安非他命私運回台，經陳泰順允諾後，即先向丁○○索取三十
萬元定金，並夥同知情之船員即上訴人庚○○、辛○○、甲○○
及乙○○等人，共同基於參與走私、運輸毒品自大陸地區進入台
灣地區之犯意聯絡，先於九十年三月十六日，由陳泰順駕駛其所
有之昇上發壹號漁船，夥同船員庚○○、辛○○、甲○○等三人
，未經主管機關許可，自基隆市八斗子漁港出港後，直航大陸東
澳，因乙○○告知錯誤之處所，且漁船機件故障，未能順利載回
安非他命，陳泰順即帶領庚○○、甲○○、辛○○三人至大陸東
澳吃喝玩樂，將所收取之前金三十萬元花用完畢後，於三月二十
日返航基隆市八斗子漁港。三月二十一日上午，乙○○、戊○至
陳泰順住處商討未能順利載回安非他命事宜，陳泰順表示其不願
再出港，但願出借漁船，並約定如順利載回，仍須支付尾款七十
萬元。三月二十一日下午十五時許，由乙○○擔任昇上發壹號漁
船船長，帶同船員庚○○、辛○○、甲○○三人，自基隆市八斗
子漁港航至大陸福州外海公海上，以燈號與大陸漁船聯繫後，順
利載得該批安非他命毒品，乙○○即將該安非他命分裝為兩袋，
由辛○○駕船，於三月二十二日晚間二十時四十分許，運輸進入
基隆市八斗子漁港後，庚○○、甲○○二人將該兩袋安非他命搬
上岸邊，乙○○立即以電話聯絡丁○○至港區停車場接運前揭毒
品（乙○○前往接運毒品均以其所有0000000000號行
動電話與丁○○所有0000000000號行動電話聯絡）；
同時戊○亦出現在港區，依先前乙○○委託，為其查看是否有警
察人員出現，以便順利卸下毒品安非他命。而丁○○接獲乙○○
電話後即開車前往港區接運毒品安非他命，隨即將毒品安非他命
運至林麗環、陳建洲共同經營位於台北縣瑞芳鎮○○路○段六十
一號之知名度鞋店二樓倉庫藏置後，旋被警方於當晚九時三十分
許查獲，當場逮捕丁○○，並扣得自大陸地區走私進入台灣地區
，販入後尚未販出之第二級毒品安非他命二十九包（查獲後送驗
，實際毛重二九，二二四點八七公克，總淨重二八，二四０點六
五公克，驗後餘重二八，二三八點三二公克），並循線在同鎮○
○路○段七十一號四樓逮捕丙○○，在基隆市○○區○○里○○
路二六三號四樓逮捕乙○○，在基隆市○○路十五號十一樓心動
ＫＴＶ酒店逮捕陳泰順、戊○、庚○○、辛○○、甲○○等五人
。並在基隆市八斗子漁港扣得陳泰順所有用為運輸毒品之昇上發
壹號漁船一艘（一九點五八噸），亦查扣供聯繫運輸毒品所用之
乙○○所有之0000000000號行動電話與丁○○所有0
000000000號行動電話等情。因而撤銷第一審關於上訴
人丁○○、乙○○、辛○○、甲○○、戊○、己○○、丙○○部
分之科刑判決，改判仍論上訴人丁○○、丙○○、己○○以共同
販賣第二級毒品罪，處丁○○有期徒刑拾貳年；丙○○有期徒刑
拾年；己○○有期徒刑玖年；又論上訴人乙○○、辛○○、甲○
○以共同運輸第二級毒品罪，處乙○○（累犯），有期徒刑柒年
陸月；辛○○、甲○○各有期徒刑柒年；又論上訴人戊○以幫助
運輸第二級毒品罪，處有期徒刑年陸月；並均諭知扣案如原判
決附表編號一所示第二級毒品安非他命沒收銷燬之，原判決附表
編號二、三、四所示之物沒收，固非無見。
惟查：（一）九十二年二月六日修正公布，同年九月一日施行之
刑事訴訟法第二百八十七條之二規定，法院就被告本人之案件調
查共同被告時，該共同被告準用有關人證之規定；同法第一百五
十八條之三並規定，證人依法應具結而未具結者，其證言不得作
為證據。原判決援引上訴人等之供述作為彼等不利認定之論據之
一，惟於原審九十三年九月一日審理時，未依上開規定，適用人
證之調查程序，命上訴人等具結而為陳述，並接受相關上訴人等
詰問，其所踐行之訴訟程序已非適法。（二）刑法上之共同正犯
固以共犯間有犯罪意思之聯絡及行為之分擔為成立要件，惟如事
前參與謀議，推由他人實施犯罪者，雖未參與犯罪行為之實施，
但在犯意聯絡之範圍內，對於他人所實施之犯罪行為，仍應就全
部犯罪之結果負共同正犯之責。至幫助犯則係以幫助他人犯罪之
意思，於他人實施犯罪之前或犯罪之際，為犯罪構成要件以外之
行為，而予以助力，使之易於實施或完成犯罪行為之謂。原判決
事實記載：「乙○○明知其代為尋覓運輸之漁船及船員係為私運
第二級毒品安非他命返台，為謀取媒介不法利益，在受託後經由
亦明知欲從事私運第二級毒品安非他命返台，但仍基於幫助犯意
之戊○介紹……乙○○立即以電話聯絡丁○○至港區停車場接運
前揭毒品……同時戊○亦出現在港區，依先前乙○○委託，為其
查看是否有警察人員出現，以便順利卸下毒品安非他命」等情。
認定上訴人戊○係基於幫助上訴人乙○○之犯意，為乙○○尋覓
運輸毒品之漁船，及在乙○○卸下毒品時，在場查看有無警員埋
伏，應成立幫助運輸第二級毒品罪。惟上訴人乙○○於九十年三
月二十三日警詢供稱：「大約在九十年元月間……丁○○就來找
我，當面告訴我說他需要一艘漁船到大陸載糖仔（丁○○有向我
解釋糖仔就是安非他命毒品），希望我幫忙找適當的船……九十
年三月十五日，我在港區附近遇到戊○（綽號瘋仔），將找船載
運毒品的情形告訴戊○，戊○答應幫忙找看看，最後找到昇上發
壹號漁船船主陳泰順，……三月十六日陳泰順即駕駛昇上發壹號
漁船，自基隆市八斗子漁港出港赴大陸，預定三月十七日返回八
斗子漁港，結果陳泰順未依照預定行程返回八斗子漁港，而且沒
有任何消息，丁○○不高興，於三月二十日帶一個朋友到我住處
，並把戊○找來研究解決的方法，三月二十一日早上，我約戊○
一起到陳泰順住處找他本人，陳泰順表示他本人不要出港，叫我
負責開昇上發壹號漁船到大陸沿海去載運毒品，我就於三月二十
一日十五時許，夥同陳泰順僱用的船員庚○○、辛○○、甲○○
三人，駕駛昇上發壹號漁船自八斗子漁港出港，大約在三月二十
二日凌晨四時許，船抵達目的地……大陸船工即將三袋安非他命
毒品丟上昇上發壹號漁船，我將三袋安非他命改裝為兩袋……並
立即返航」，「我本人將……漁船停妥後，要離開該船時發現戊
○有在現場……」；再上訴人戊○於警詢時亦供陳：「三月二十
二日乙○○所駕駛的漁船停泊八斗子漁港時，我人在漁港內，乙
○○出港時曾交代我說，他要回八斗子漁港時要我到港內把風，
看有沒有警察在附近埋伏，如果有的話再打他的行動電話跟他聯
絡」各等語（見內政部警政署刑事警察局刑案偵查卷第二宗第二
十五頁背面至二十六頁背面、三十七頁背面）。如彼等所供無訛
，戊○是否於知悉乙○○受丁○○之託，欲運輸毒品後，即依其
指示，為之介紹陳泰順，並於陳泰順嗣未依約定載回毒品，且避
不見面時，仍與丁○○、乙○○共商對策，再會同乙○○找尋陳
泰順，終使陳泰順同意出借漁船，乙○○得能順利載回安非他命
，嗣於乙○○所駕之漁船進港，卸下安非他命時，並在場擔任把
風接應，觀察有無警員佈線埋伏，俾乙○○順利行事？若然，能
否謂其就乙○○之犯行，僅負幫助犯之責，尚非無疑，仍待究明
，原審未詳加勾稽論述明白，遽以幫助犯論擬，尚嫌速斷。（三
）原判決理由二之(七)雖說明：「被告乙○○於原審九十年三月二
十三日訊問時候，已經坦承駕漁船在海上聯絡大陸漁船後，大陸
漁船把三袋安非他命丟到船上，並將之改裝成二袋，進港前使用
電話及暗語與丁○○聯繫，找陳泰順代價一百萬元等語，此段自
白係其於審判之陳述，且所陳核對與被告丁○○於原審當日訊問
時所陳相符，即有證據能力與證明力。」等旨（原判決第二十一
頁第七至十一行），惟上訴人乙○○於九十年三月二十三日之供
述，乃為其於警詢時所為，並非於第一審法院之陳述，有其警詢
筆錄在卷可按（見前開警卷第二宗第二十四、二十五頁），原判
決謂上訴人乙○○之九十年三月二十三日自白，係其於第一審審
判時之陳述，與上引卷內證據資料不符，有證據上理由矛盾之違
法。（四）無期徒刑不得加重，為刑法第六十五條第一項所明定
。上訴人乙○○所犯運輸第二級毒品罪之法定本刑為無期徒刑或
七年以上有期徒刑，原審於依累犯規定加重其刑時，未將無期徒
刑部分除外，併予加重，亦有適用法則不當之違誤。以上或係上
訴意旨所指摘，或為本院得依職權調查之事項，應認原判決關於
上訴人丁○○、乙○○、辛○○、甲○○、戊○、己○○、丙○
○部分有撤銷發回之原因。至原判決認乙○○不另犯台灣地區與
大陸地區人民關係條例第二十八條第一項、第八十條第一項前段
之罪部分，基於審判不可分之原則，併予發回。
貳、上訴駁回部分（即庚○○部分）
按第三審上訴書狀，應述上訴之理由，其未述者，得於提起
上訴後十日內補提理由書於原審法院，已逾上訴期間，而於第三
審法院未判決前仍未提出上訴理由書狀者，第三審法院應以判決
駁回之，刑事訴訟法第三百八十二條第二項、第三百九十五條後
段規定甚明。上訴人庚○○因違反毒品危害防制條例案件，不服
原審判決，於九十三年十月四日提起上訴，並未述理由，迄今
逾期已久，於本院未判決前仍未提出，依上開規定其上訴自非合
法，應予駁回。
據上論結，應依刑事訴訟法第三百九十七條、第四百零一條，第
三百九十五條後段，判決如主文。
中　　華　　民　　國　九十四　年　　三　　月　　三  　日
                      最高法院刑事第七庭
                          審判長法官  林　增　福
                                法官  邵　燕　玲
                                法官  張　清　埤
                                法官  陳　世　雄
                                法官  陳　朱　貴
      本件正本證明與原本無異
                                      書  記  官
中　　華　　民　　國　九十四　年　　三　　月　　十　　日
                                                      Ｃ
